【裁判字號】    95,訴,2112
【裁判日期】    970827
【裁判案由】    貪污
【裁判全文】
臺灣高雄地方法院刑事判決              95年度訴字第2112號
公  訴  人  臺灣高雄地方法院檢察署檢察官
被      告  乙○○
選任辯護人  陳大俊律師
            洪條根律師
上列被告因貪污案件，經檢察官提起公訴（90年度偵字第12057
號），本院判決如下：
    主  文
乙○○共同連續依據法令從事調查職務之人員，對於違背職務之
行為，收受賄賂，免刑。所得財物新臺幣伍拾捌萬元，應追繳沒
收（其中新臺幣肆拾捌萬元，與丁○○、戊○○及己○○連帶追
繳沒收），其中新臺幣參拾萬元，如全部或一部無法追繳時，以
其與丁○○、戊○○及己○○之財產連帶抵償之。
    事  實
一、乙○○自民國85年10月23日起至88年6 月30日止，擔任高雄
    市政府警察局新興分局（下稱新興分局）自強路派出所主管
    ，負責綜理該派出所一切業務，以及轄區內查報、臨檢、取
    締色情場所等業務，係依法令從事公務並有調查職務之人員
    。
二、緣庚○○（所涉行賄警員等案，業經臺灣高雄地方法院檢察
    署檢察官以90年度偵字第10073 號、第12049 號、第16001
    號提起公訴）係擔任「儂儂集團」之總負責人，多年前即在
    高雄市各處經營非法色情及僱用明眼人違規按摩等業務，其
    女友辛○○（經本院以91年度訴字第465 號判決判處免刑）
    自82年7 、8 月間起，在「儂儂集團」關係企業之一即「儂
    儂園休閒中心」（設在高雄市○○區○○里○○○路80號5
    樓，下稱「儂儂園」）擔任實際負責人。該「儂儂集團」轄
    下之「儂儂園休閒中心」、「儂儂琴指油壓店」、「千里馬
    理容院」及「儂儂賓館」等店，均從事容留、媒介女子與不
    特定男客從事性交、猥褻行為以營利之非法色情業務，「冠
    天下理容名店」則專從事僱用明眼女子違規按摩男客以牟利
    為業。（一）87年12月中旬，新興分局督察組巡官甲○○（
    已死亡，業經本院以95年度訴字第2112號判決公訴不受理）
    ，向擔任新興分局自強派出所主管之乙○○反應為何經常接
    獲儂儂園違規經營之檢舉，並表示其組裡的分配情況係組長
    為新台幣（下同）1 萬5 千元、督察組巡官為2 萬5 千元、
    分局員各為5 千元，乙○○遂請壬○○（經本院以91年度訴
    字第465 號判決判處免刑）將此情轉達辛○○（經本院以91
    年度訴字第465 號判決判處免刑），辛○○為避免或減少新
    興分局督察組人員至「儂儂園」取締或查報經營非法色情交
    易，以致影響生意，而減少龐大營業收入，遂於88年1 月底
    之某日，透過壬○○轉交8 萬元賄款予乙○○，以打點新興
    分局督察組相關人員。詎乙○○明知該8 萬元，係儂儂園為
    避免或減少督察組臨檢、查報違法經營色情交易所交付之賄
    款，仍與丁○○、甲○○、戊○○及己○○共同基於對於違
    背職務之行為，收受賄賂之概括犯意，先將該8 萬元中之2
    萬元收為己用；其餘6 萬元中之1 萬元部分，則供自強路派
    出所及新興分局督察組人員購買茶葉沖泡；再將餘款5 萬元
    中之1 萬5 千元、2 萬5 千元、5 千元、5 千元，於88年1
    月底之數日，事先用該分局公文信封分別放置賄款1 萬5 千
    元、2 萬5 千元、5 千元、5 千元之現鈔，並附上乙張書寫
    「儂儂園」之字條，再以訂書機訂住信封口，並於信封外面
    左下角加蓋其主管職章，先後利用至新興分局參加晚報之機
    會，分別放在丁○○（另案審理中）、甲○○、戊○○及己○○（戊○○及己○○均經台灣高等法院高雄分院以92年度
    上訴字第541 號判決確定）辦公室之辦公桌上，並於各日在
    該分局內，分別碰到丁○○、甲○○、戊○○及己○○時，
    當面告知其於桌上放置1 個公文封，而交付賄賂予丁○○、
    甲○○、戊○○、己○○等人。嗣自88年2 月間某日起至同
    年6 月間某日止，辛○○均按月透過壬○○，各交付8 萬元
    賄款予乙○○，而乙○○仍承前共同收受賄賂之概括犯意，
    予以收受5 次，連同第1 次，總共收受賄款18萬元（3 萬元
    ×6 ＝18萬元），乙○○亦按月以上開方式分別將賄款分配
    予丁○○、甲○○、戊○○及己○○（連同第1 次，丁○○
    共計收受1 萬5 千元×6 ＝9 萬元；甲○○共計收受2 萬5
    千元×6 ＝15萬元；戊○○共計收受5 千元×6 ＝3 萬元；
    癸○○共計收受5 千元×6 ＝3 萬元）。（二）復於88年1
    月之某日，乙○○承前收受賄賂之概括犯意，以贊助該自強
    路派出所辦公經費為由，指示壬○○向辛○○索取賄款10萬
    元，辛○○為避免或減少該派出所臨檢、取締、查報儂儂園
    之不法色情業務，乃應允之，並在數日後，親自將10萬元賄
    款送到自強路派出所辦公室，交給壬○○，再由壬○○轉交
    給乙○○收受。嗣後乙○○即以該賄款購買2 台冷氣機、粉
    刷辦公室、整修門窗、添購30張辦公桌椅，以獲取上級較優
    之評價。嗣90年5 月24日臺灣高雄地方法院檢察署檢察官指
    揮法務部調查局高雄市調查處（下稱高雄市調處）及高雄市
    憲兵隊依法搜索「儂儂集團」各關係企業，經多次訊問乙○○後，表示深有悔意，經深思熟慮下，經檢察官事先同意，
    均陸續坦認犯行及身兼白手套乙事，並願依證人保護法之規
    定，供述與本案案情有重要關係之待證事項。乙○○供述甲○○等人收受辛○○所交付賄款乙事，而知悉前情。
三、案經高雄市調處移送臺灣高雄地方法院檢察署暨臺灣高雄地
    方法院檢察署檢察官舉偵查起訴。
    理  由
壹、證據能力部分
    本判決所引用之證據資料（詳後引證據），其中傳聞證據部
    分，縱無刑事訴訟法第159 條之1 至第159 條之4 或其他規
    定之傳聞證據例外情形，亦因被告、辯護人及檢察官或同意
    可作為證據使用，或未聲明異議，依刑事訴訟法第159 條之
    5 第1 項、第2 項之規定，本院審酌該證據作成之情況，認
    為適當，應得為證據。
貳、實體部分
一、上開事實，業據被告乙○○於本院審理時坦白承認（本院卷
    第186 頁）。核與證人甲○○、辛○○、壬○○、子○○分
    別於調查局詢問、偵查及本院審理中之證述相符（90年度偵
    字第12705 號卷第41頁至第44頁、第46頁至第57頁、第65頁
    反面至第66頁、第70頁至第72頁、第78頁至第79頁；90年度
    偵字第1007 5號卷第8 頁至第13頁、第18頁反面至第21頁、
    第23頁至第24頁、第27頁反面至第30頁、第32頁反面至第34
    頁、第36頁至第38頁、第39頁反面至第41頁；90年度偵字第
    11140 號卷第25頁反面倒數第3 行至第40頁；偵卷1 第3 頁
    至第14頁；本院91年度訴字第1636號卷1 第26頁第11行、第
    30頁第3 行至倒數第3 行；本院91年度訴字第1636號卷2 第
    163 頁第7 行至第166 頁倒數第2 行）。足見被告上開自白
    核與事實相符，應可採信。是上開犯罪事實，應堪認定。
二、按行為後法律有變更者，適用行為時之法律。但行為後之法
    律有利於行為人者，適用最有利於行為人之法律，刑法第2
    條第1 項定有明文。查被告於前開行為後，刑法相關規定業
    經總統於94年2 月2 日修正公布，並依刑法施行法第10條之
    1 規定自95年7 月1 日施行。職是，本件自應就被告行為前
    、後相關法律有修正者，依前揭規定加以比較適用。茲說明
    如下：
（一）刑法第10條第2 項關於公務員定義業經修正，貪污治罪條
      例第2 條亦於95年5 月30日配合修正，被告行為後有關公
      務員之定義已有變更。惟本件無論修法前、後，被告行為
      時之身分均符合刑法上所稱之公務員，並無二致，均無礙
      於本案被告仍有貪污治罪條例之適用，參最高法院95年度
      第8 次刑事庭會議意旨，比較結果應逕適用修正後貪污治
      罪條例第2 條規定論處。
（二）關於罰金刑，在刑法修正前，刑法分則編各罪所定罰金刑
      之貨幣單位原為銀元，其最高罰金數額，從各該法條規定
      ，而最低罰金數額，則依修正前刑法第33條第5 款之規定
      為銀元1 元以上，依罰金罰鍰提高標準條例第1 條前段規
      定，就其原定數額提高為2 倍至10倍，並依現行法規所定
      貨幣單位折算新臺幣條例第2 條規定，以銀元1 元折算為
      新臺幣3 元；又刑法第33條第5 款修正為：「罰金：新臺
      幣1,000 元以上，以百元計算之」，已將刑法之罰金貨幣
      單位由銀元改為新臺幣，則刑法分則編各罪所定罰金刑之
      貨幣單位，自應配合修正為新臺幣，為使刑法分則編各罪
      所定罰金之最高數額與刑法修正前趨於一致，乃增訂刑法
      施行法第1 條之1 ：「中華民國94年1 月7 日刑法修正施
      行後，刑法分則編所定罰金之貨幣單位為新臺幣。94年1
      月7 日刑法修正時，刑法分則編未修正之條文定有罰金者
      ，自94年1 月7 日刑法修正施行後，就其所定數額提高為
      30倍。但72年6 月26日至94年1 月7 日新增或修正之條文
      ，就其所定數額提高為3 倍」，從而，刑法分則編各罪所
      定罰金刑之最高數額，於刑法修正前後並無不同，惟修正
      後刑法第33條第5 款所定罰金刑最低數額，較修正前提高
      ，自以修正前刑法第33條第5 款規定較有利於被告。
（三）被告行為時刑法第28條原規定：「2 人以上共同『實施』
      犯罪之行為者，皆為共同正犯」。行為後該條修正為：「
      2 人以上共同『實行』犯罪之行為者，皆為共同正犯」。
      將舊法之「實施」修正為「實行」。原「實施」之概念，
      包含陰謀、預備、著手及實行等階段之行為，修正後僅共
      同實行犯罪行為始成立共同正犯。是新法共同正犯之範圍
      已有限縮，排除陰謀犯、預備犯之共同正犯。新舊法就共
      同正犯之範圍既因此而有變動，自屬犯罪後法律有變更，
      而非僅屬純文字修正，應有新舊法比較適用之問題（最高
      法院96年度台上字第934 號判決意旨參照）。且依新法較
      有利於被告。
（四）修正前刑法第56條規定：「連續數行為而犯同一之罪名者
      ，以一罪論。但得加重其刑至2 分之1 。」，而新法業已
      刪除舊法第56條連續犯之規定，不再以一罪論，是於新法
      修正施行後，被告之數犯罪行為，即須分論併罰。此刪除
      雖非犯罪類型之變更，但顯已影響行為人刑罰之法律效果
      ，自屬法律有變更，依現行刑法第2 條第1 項規定，比較
      新、舊法結果，以修正前刑法論以連續犯較有利於被告。
（五）刑法罰金刑之減輕，依修正後刑法第67條規定，其最高度
      及最低度同減輕之，較修正前刑法第68條所定，僅減輕其
      最高度，為有利於被告。
（六）綜上，因本案涉及法律變更，且經整體比較之結果，以舊
      刑法有利於被告，參諸前開最高法院決議意旨，依新刑法
      第2 條第1 項前段規定，自應適用最有利於被告之舊刑法
      。
三、按法官依據法律獨立審判，不受任何干涉，為憲法第80條所
    明定，故法官就具體案件審判時，自不受其他案件判決之拘
    束；又我刑事訴訟法係採實質的真實發現主義，審理事實之
    法院應自行調查證據，本於調查所得，獨立為心證之判斷而
    認定事實，不受其他判決之拘束，自不得以他案民、刑事判
    決所為之判斷，逕援為判決之依據（最高法院97年台上字第
    2035號、第2042號判決參照）。本件關於同案被告丁○○、
    甲○○、戊○○及己○○是否有違背職務收受賄賂之情事，
    自得獨立判斷，不受其等於其他判決中受有罪判決與否之拘
    束，合先敘明。又被告於本院審理時陳稱：當初甲○○私底
    下有向其表示，組裡分配情形是1 萬5 千元要給組長，2 萬
    5 千元給督察組巡官，5 千元要給2 位分局員；其第1 次將
    賄款交給組長（丁○○），係放在組長之桌上，信封內有用
    紙條寫「儂儂園」，開會時，向組長表示有一封信放在桌上
    ，是儂儂園的，之後都以同樣的方式交付，沒有再特別說明
    ；至於甲○○、戊○○及己○○部分，則是利用至分局開會
    時，將賄款裝入信封，分別放在甲○○、戊○○及己○○辦
    公室之辦公桌上，以小本行事曆壓著，第1 次並分別當面告
    知甲○○、戊○○及己○○，之後就沒有再特別告知等語（
    本院卷四第282 頁倒數第7 行至倒數第6 行；第283 頁第9
    行至第24行）。而上開犯罪事實，亦業據同案被告甲○○於
    本院審理時坦白承認（本院卷四第79頁10行；本院卷三第73
    頁倒數第5 行），並供稱：被告均以新興分局公文封，內裝
    現金，並在公文封上蓋職名章，放在其桌曆下；曾看到被告
    以同一方式分配賄款予丁○○、己○○及戊○○，因為當時
    其擔心其他人沒有收到賄款，所以特別注意被告有無分配賄
    款，曾看到己○○打開被告壓在桌曆下之公文封觀看，並將
    公文封放進口袋；也看到丁○○將被告所送之公文封打開看
    ，並放進抽屜等語明確（本院卷二第164 頁第7 行至第165
    頁倒數第9 行）。可知，被告供稱：同案被告丁○○、戊○○與己○○亦有收受上開賄款，應為真實。
四、被告於85年10月23日起至88年6 月30日止，擔任新興分局自
    強路派出所主管，負責綜理該派出所一切業務，以及轄區內
    查報、臨檢、取締色情場所等業務，係依法令從事公務並有
    調查職務之人員。又貪污治罪條例第5 條第1 項第3 款賄賂
    罪中所稱職務上之行為，係指公務員於其職務範圍內所應為
    或得為之行為，而同條例第4 條第1 項第5 款所謂違背職務
    之行為，則係指在其職務範圍內，不應為而為或應為而不為
    者而言。核被告所為，係犯貪污治罪條例第4 條第1 項第5
    款之違背職務收賄罪。被告於本院審理時證稱：當初甲○○
    私底下有向其表示，組裡分配情形是1 萬5 千元要給組長，
    2 萬5 千元給督察組巡官，5 千元要給2 位分局員等語（本
    院卷四第282 頁倒數第7 行至倒數第6 行），可知同案被告
    甲○○向被告表示要儂儂園打點督察組時，即有共同收受賄
    賂之意圖。被告就犯罪事實（一）違背職務收受賄賂之犯行
    ，因同案被告丁○○、甲○○、戊○○及己○○已有收受賄
    賂之意圖，是與被告與同案被告丁○○、甲○○、戊○○及
    己○○，就此部分犯行，有犯意聯絡，行為分擔，為共同正
    犯。而被告就犯罪事實（二）之犯行，係基於自己違背職務
    收受賄賂之意思收受被告辛○○所交付之賄款，與同案被告
    丁○○、甲○○、戊○○及己○○間並無犯意聯絡及行為分
    擔，自不與丁○○、甲○○、戊○○及己○○成立共同正犯
    。而就被告犯罪事實（一）同案被告辛○○要求被告代為轉
    送賄款給同案被告丁○○、甲○○、戊○○及己○○等人，
    由於同案被告丁○○、甲○○、戊○○及己○○已有收受賄
    賂之意圖，故被告此部分行為均屬收受賄賂之朋分行為，不
    再就被告被告論以貪污治罪條例第11條第1 項之違背職務交
    付賄賂罪。被告就犯罪事實（二）部分，要求賄賂之低度行
    為，為其後之收受賄賂高度行為所吸收，不另論罪。被告係
    新興分局自強派出所主管，為有調查職務之人員，其犯貪污
    治罪條例第4 條第1 項第5 款之罪，依同條例第7 條之規定
    ，除該違背職務收受賄賂罪法定本刑無期徒刑部分依法不得
    加重外，應加重其刑。被告犯罪事實（一）、（二）關於違
    背職務收賄罪之7 次犯行，時間緊接，犯罪構成要件相同，
    顯均係基於概括之犯意反覆為之，為連續犯，爰依修正前刑
    法第56條規定論以情節較重之共同收受賄賂罪，除該違背職
    務收受賄賂罪法定本刑無期徒刑部分依法不得加重外，應遞
    加重其刑。按國家法治之建立，首須樹立紀綱，紀綱既立，
    然後可望政事修明，法治基礎臻於鞏固。是以國家對於從事
    公務之人員，自必要求其敦品勵行、廉介自持，庶可取信於
    民，樹立良好風範，自必要求其恪守法度、處事公平，庶可
    弘揚法治，確保人民權益。審酌被告身為警務人員，執行職
    務本應潔身自愛，不屈於權勢，不眩於利慾，以盡忠職守，
    然卻利用主管業務之職權，貪圖錢財收受賄賂，致嚴重破壞
    警察亟欲建立之清廉、積極形象，使民眾對警察產生懷疑及
    不信賴感，損及積極努力任事之其他警察威信，惟被告坦承
    犯行、深表悔意、態度良好。且被告所犯職務上違背職務收
    受賄賂罪，係最輕本刑3 年以上有期徒刑之罪，屬證人保護
    法第2 條所列刑事案件之被告，被告於檢察官訊問自白收賄
    時，供述與本案有重要關係之其他收賄共犯之犯罪事證，而
    使檢察官得以繼續追訴前開集體性犯罪中之其他被告丁○○
    、甲○○等人，不讓僥倖之徒逍遙法外，斲損執法機關之威
    信，影響公權力之效能，且共同被告甲○○於本院準備程序
    中，亦坦承有收受賄賂之犯行（本院95年度訴字第2112號卷
    第70頁第10行），經檢察官同意適用證人保護法第14條第1
    項減輕或免除其刑之規定，有臺灣高雄地方法院檢察署90年
    9 月4 日檢察官同意書在卷可憑（詳見90年度偵字第12057
    號卷第53頁）；被告於偵查中亦繳回所收之賄款28萬元，有
    被告之訊問筆錄、台灣高雄地方法院檢察署贓證物款收據在
    卷可參（90年度偵字第12057 號卷第80頁至第81頁），顯見
    被告並非不知廉恥之輩，應係一時失慮，在色情業者金錢誘
    惑下，不能自持而罹刑章；並經檢察官依證人保護法第14條
    第1 項之規定，向本院求處被告免除其刑（見起訴書第16頁
    及本院卷第207 頁第11行至第13行）等一切情況，爰依法諭
    知被告免除其刑。又被告與同案被告丁○○、甲○○、戊○○及己○○共同收受賄賂部分，被告收受賄賂所得財物18萬
    元（12萬元《2 萬元×6 》＋6 萬元《1 萬元×6 》＝18萬
    元），同案被告丁○○收受賄賂所得財物9 萬元（1 萬5 千
    元×6 ＝9 萬元），同案被告甲○○收受賄賂所得財物15萬
    元（2 萬5 千元×6 ＝15萬元），同案被告戊○○收受賄賂
    所得財物3 萬元（5 千元×6 ＝3 萬元），同案被告己○○
    收受賄賂所得財物3 萬元（5 千元×6 ＝3 萬元），均應依
    貪污治罪條例第10條第1 項之規定，及共同正犯應對犯罪之
    全部事實負責，就共犯所得財物共計48萬元，應與丁○○、
    甲○○、己○○、戊○○連帶追繳沒收，另被告單獨收受之
    賄賂10萬元，則追繳沒收之，其中30萬元部分（被告已繳交
    28萬元），並依同條第2 項之規定，如全部或一部無法追繳
    ，以其與丁○○、戊○○及己○○（甲○○業已死亡，故不
    在連帶抵償之範圍內）之財產連帶抵償之。
據上論斷，應依刑事訴訟法第299 條第1 項後段，貪污治罪條例
第4 條第1 項第5 款、第7 條、第10條第1 項、第2 項，證人保
護法第14條第1 項，刑法第2 條第1 項前段、第11條，修正前刑
法第28條、第56條，判決如主文。
本案經檢察官丙○○到庭執行職務。
中    華    民    國    97    年    8     月    27    日
                  刑事第十五庭  審判長法  官  方百正
                                      法  官  戴韻玲
                                      法  官  王碧瑩
以上正本證明與原本無異。
如不服本判決應於收受本判決後10日內向本院提出上訴書狀，並
應敘述具體理由，如未敘述上訴理由者，應於上訴期間屆滿後20
日內補提理由書狀於本院（均須按他造當事人之人數附繕本）「
切勿逕送上級法院」。
中    華    民    國    97    年    8     月    27    日
                                      書記官  蔡語珊
貪污治罪條例第4 條：
有下列行為之一者，處無期徒刑或10年以上有期徒刑，得併科新
台幣1 億元以下罰金：
一、竊取或侵占公用或公有器材、財物者。
二、藉勢或藉端勒索、勒徵、強占或強募財物者。
三、建築或經辦公用工程或購辦公用器材、物品，浮報價額、數
    量、收取回扣或有其他舞弊情事者。
四、以公用運輸工具裝運違禁物品或漏稅物品者。
五、對於違背職務之行為，要求、期約或收受賄賂或其他不正利
    益者。
前項第1 款至第4 款之未遂犯罰之。
貪污治罪條例第11條第1 項：
對於第2 條人員，關於違背職務之行為，行求、期約或交付賄賂
或其他不正利益者，處1 年以上7 年以下有期徒刑，得併科新臺
幣300萬元以下罰金。


司法院資訊處製作；財團法人民間司法改革基金會備份。
